臺灣高雄地方法院民事判決　九十年度保險字第六六號
　　原　　　告　財團法人汽車交通事故特別補償基金
　　法定代理人　乙　○
　　訴訟代理人　甲○○
　　被　　　告　丙○○
右當事人間請求損害賠償事件，本院判決如左：
    主      文
被告應給付原告新台幣捌拾肆萬元，及自民國九十年八月十六日起至清償日止，按週
年利率百分之五計算之利息。
原告其餘之訴駁回。
訴訟費用由被告負擔十分之七；餘由原告負擔。
本判決於原告以新台幣貳拾捌萬元為被告供擔保後得假執行；但被告於假執行程序實
施前以新台幣捌拾肆萬元為原告供擔保後得免為假執行。
原告其餘假執行之聲請駁回。
    事      實
甲、原告方面：
一、聲明：
（一）被告應給付原告新台幣（下同）一百二十萬元，及自起訴狀繕本送達翌日起至
      清償日止，按週年利率百分之五計算之利息。
（二）訴訟費用由被告負擔。
（三）願供擔保請求宣告假執行。
二、陳述：
（一）被告丙○○於民國八十八年十二月四日清晨六時十分許，駕駛其所有車牌號碼
      ＹＯ─八八八六自用小貨車，沿高雄市○○區○○路左轉彎至明潭路由東往西
      方向行駛，途經明潭路與菜公路交岔路口時，疏未注意車前狀況，復未暫停讓
      直行車先行，即貿然由明潭路右轉菜公路行駛，因而使其所駕自用小貨車擦撞
      當時亦沿明潭路由東往西方向，在被告所駕駛自用小貨車右側直行，由訴外人
      即被害人呂陳秀美所騎乘之腳踏車前籃左上角，致呂陳秀美人車倒地，因此受
      有頭部外傷、顱內出血等重創，經送醫後延至同年月七日下午一時五十分許傷
      重不治死亡。
（二）被告所有之上開肇事車輛未投保強制汽車責任保險，而呂陳秀美之繼承人已向
      原告請求補償金並受領一百二十萬元，原告即得於上開補償金額範圍內，直接
      向被告求償，爰依強制汽車責任保險法第三十九條第二項之規定，請求判決如
      原告聲明所示。
三、證據：提出台灣高雄地方法院檢察署相驗屍體證明書、八十八年度偵字第二九八
    七四號及八十九年度偵字第一九二五號起訴書、汽車交通事故特別補償金申請書
    及暨代位求償同意書各一份為證。
乙、被告方面：
一、聲明：
（一）原告之訴及假執行之聲請均駁回。
（二）訴訟費用由原告負擔。
（三）如受不利判決，願供擔保請求免為假執行之宣告。
二、陳述：
    被告當時從高雄市○○區○○路左轉明潭路後約一、二十公尺時，即已目擊呂陳
    秀美騎腳踏車沿明潭路由東往西行駛，當被告超越呂陳秀美所騎乘之腳踏車時，
    呂陳秀美並未摔倒，迨被告自明潭路右轉駛入菜公路，往前行駛約三、四十公尺
    至交岔路口時，從後視鏡看到呂陳秀美人車倒在地上，惟被告自明潭路右彎駛入
    菜公路時，並沒有擦撞到呂陳秀美或其所騎腳踏車，否則不會開了三、四十公尺
    再跑回來，而遺留在現場之腳踏車刮痕，應是他人移動腳踏車所造成，現場的血
    跡也是只有定點有，沒有拖行的現象，所以應不是被告撞到呂陳秀美後又拖行所
    造成，被告暨未擦撞呂陳秀美，對本件車禍事故之發生並無過失可言，原告逕向
    被告請求給付，顯無理由，請求判決如被告聲明所示等語。
三、證據：未提出任何證據資料。
丙、本院依職權調取本院八十九年度交訴字第八十八號及台灣高等法院高雄分院九十
    年度交上訴字第六號被告涉犯業務過失致死案件刑事卷宗。
    理　　由
一、原告主張：被告於八十八年十二月四日清晨六時十分許，駕駛車牌號碼ＹＯ─八
    八八六自用小貨車，沿高雄市○○區○○路左轉彎至明潭路由東往西方向行駛，
    途經明潭路與菜公路交岔路口時，疏未注意車前狀況，復未暫停讓直行車先行，
    即貿然由明潭路右轉菜公路行駛，使其所駕小貨車擦撞亦沿明潭路由東往西方向
    ，由呂陳秀美所騎腳踏車前籃左上角，致呂陳秀美人車倒地，而傷重不治死亡，
    而被告所駕駛之小貨車未投保強制汽車責任保險，呂陳秀美之繼承人已向原告請
    領一百二十萬元補償金，爰依強制汽車責任保險法第三十九條第二項之規定，請
    求判決如原告聲明所示。被告則辯稱：被告當時從翠華路左轉明潭路後約一、二
    十公尺即已看見呂陳秀美騎乘腳踏車行駛於明潭路，當被告右轉駛入菜公路超越
    呂陳秀美時，並未擦撞呂陳秀美及腳踏車，呂陳秀美亦未摔倒，迨被告自明潭路
    右轉駛入菜公路，往前行駛約三、四十公尺至交岔路口時，從後視鏡看到呂陳秀
    美人車倒地，並未擦撞被害人，現場之刮地痕應是他人移動腳踏車所造成，本件
    車禍被告並無過失，請求判決如被告聲明所示等語。
二、原告主張之事實，已據提出台灣高雄地方法院檢察署相驗屍體證明書、八十八年
    度偵字第二九八七四號及八十九年度偵字第一九二五號起訴書、汽車交通事故特
    別補償金申請書及暨代位求償同意書各一份為證。被告對其於右揭時、地駕上開
    自用小貨車沿明潭路右轉彎菜公路行駛，並超越呂陳秀美所騎乘之腳踏車，及原
    告已給付一百二十萬元予呂陳秀美繼承人乙節並不爭執，惟否認有何過失犯行，
    並以前詞置辯，故本件應審究者為：被告就被害人呂陳秀美因本件車禍事故死亡
    是否應負損害賠償責任（有無過失）？茲將本院判斷內容詳述如下：
（一）查呂陳秀美騎乘腳踏車行車方向係沿明潭路由西往東方向直行乙節，為被告所
      不否認，並據證人即被告之夫林高科（當時乘坐在自用小貨車右前座）證述在
      卷，復有高雄市○○○○○道路交通事故調查報告表暨事故現場圖、現場談話
      紀錄表各一份及相關車輛照片八張在卷可稽。又上開交岔路口留有長度二點四
      公尺，自東南往西北方向刮痕一道，刮痕末端並有血跡一處，核與上開呂陳秀
      美騎乘腳踏車之行車方向大致吻合，而呂陳秀美係因本件道路交通事故致受有
      頭部外傷、顱內出血等重創，送醫後仍傷重不治死亡等情，業經臺灣高雄地方
      法院檢察官督同法醫師相驗明確，製有相驗屍體證明書、驗斷書、勘驗筆錄及
      相驗結果報告書各一份在卷足憑，復經本院依職權調取本院八十九年度交訴字
      第八十八號及台灣高等法院高雄分院九十年度交上訴字第六號被告涉犯業務過
      失致死案件刑事卷宗核閱無訛。
（二）又觀諸上開刑事卷宗，證人即處理本件道路交通事故之高雄市政府警察局交通
      警察大隊第七分隊警員黃明生於本院刑事庭證稱「到現場時，相關當事人均不
      在，只有血跡與刮痕」、「被害人的腳踏車已經牽到路邊了；當時車禍現場號
      誌燈是正常號誌，菜公路是閃紅燈，其他三個路口的號誌燈都沒有運轉，這邊
      的號誌燈是三色燈；沒發現自小貨車煞車痕，現場只剩下刮痕與血跡」等語；
      另證人即與黃明生同時至現場處理警員陳進遑亦於本院刑事庭證稱「到現場時
      ，沒有路人或居民圍觀，那時是清晨六點多，人比較少，訪查結果沒人目擊車
      禍」，嗣於台灣高等法院高雄分院調查中亦證稱「刮痕係新刮痕」等語；又證
      人即最初到達現場處理事故之高雄市政府警察局左營分局左營派出所員警李祥
      君於本院刑事庭證稱「伊到現場時，只有留一攤血跡，被告已將被害人送醫急
      救，被害人腳踏車已搬離事故現場」等語。復參以前揭道路交通事故調查報告
      表暨事故現場圖，足證本件事故發生後，轄區員警及交通警察先後到場時，除
      遺留血跡及刮痕外，被告已駕車將被害人送醫，而呂陳秀美所騎之腳踏車亦被
      牽離事故現場，放在路邊等情。雖被告辯以「刮痕係他人將腳踏車拖行至路邊
      所造成」等語，然呂陳秀美腳踏車前後車輪，於事故後並無明顯損壞乙節，亦
      有事發後之腳踏車相片為證，則路人將腳踏車移至路邊，只需牽引車輪移動，
      顯無拖行腳踏車車體移動徒生不便之必要，且上述刮痕係自東南往西北方向，
      刮痕末端並有血跡一處，已如前述，是刮痕並非延至交岔口路邊之偏東方向，
      故被告辯稱刮痕是他人牽動腳踏車等情，尚難採信。再者，觀諸上述驗斷書及
      相驗照片，呂陳秀美除「頭部行開顱手術，手術後縫線性傷口約二十二公分、
      頭後枕部有挫傷乙處」外，其餘胸腹部、背腰臀部、四肢部、泌尿生殖部等處
      外觀均無傷害，是呂陳秀美於事故後之身體傷勢情形，衡諸常情，應係當時冬
      季清晨呂陳秀美衣著較厚，且身體未受直接撞擊，僅係所騎腳踏車遭受擦撞後
      人車倒地，頭部直接撞擊路面（此參事故路面確有血跡自明）因而重創，以致
      發生死亡結果。則呂陳秀美身上除頭部外，無其他外傷等情，亦難採為對被告
      有利之證據認定。
（三）再查，經檢察官勘驗本件肇事車輛：「ＹＯ─八八八六號自小貨車右後角有輕
      微刮痕（約七十九公分高）」、「被害人腳踏車前籃左上角及左側邊有擦痕，
      前籃下角約七十一公分，上角約九十四公分高」，並拍攝比對二車之擦痕，有
      勘驗筆錄及比對照片三紙在卷可參。又採集上述車輛之刮、擦痕部分，送請內
      政部警政署刑事警察局鑑驗結果：「採自被告小貨車右側中間之微量藍色油漆
      碎屑，混有少許黑色薄膜物質，該黑色薄膜物質與採自被害人腳踏車車籃之黑
      色塑膠材質，經鏡檢、掃瞄式電子顯微鏡＼Ｘ─射線能譜分析、紅外線光譜分
      析、熱裂解＼氣相層析質譜分析結果分別為顏色相似、元素組成相同、圖譜相
      似且均係ＰＥ材質、圖譜型態（Pattern ）部份相同且部份成份相同等，綜合
      分析研判，二者塑膠材質部分較相似，其餘金屬細屑不同」，有該局八十九年
      二月二十二日刑鑑字第一四○五四○號鑑驗通知書附卷足佐。雖自呂陳秀美腳
      踏車上均未採得被告自用小貨車所留之任何有關自用小貨車上物質反應之跡證
      ，然由於腳踏車相對質量較輕，所以當與他車發生擦撞時，往往他車輛無法察
      覺兩車間有發生撞擊，甚至於不容易找出可以證實兩車間確實曾發生撞擊的證
      據，是腳踏車雖未採得被告車輛與之擦撞之物質跡證，亦難憑而認定被告所駕
      小貨車，即未與呂陳秀美所騎之腳踏車發生碰撞，自無從採為對被告有利證據
      之認定。
（四）況且，台灣高等法院高雄分院將本件車禍事故函請財團法人成大研究發展基金
      會，轉由成功大學交通管理系「肇事分析與諮詢中心」鑑定肇事責任如下：
  １、可能性一：「丙○○ＹＯ—８８６６號自小客貨車有擦撞呂陳秀美腳踏車，肇
      事責任認定（丙○○—﹪（轉彎車未讓直行車先行），呂陳秀美—﹪（未
      注意車前及車側道路狀況）」：本事故車禍發生前，丙○○駕駛ＹＯ—８８６
      ６號自小客貨車，由明潭路東往西行駛，至菜公路之丁字路口右轉時，因為清
      晨光線較弱視線較差，以致疏於注意右側同行腳踏車，加上判斷距離錯誤，以
      致自小貨車右側車身擦撞直行之呂陳秀美騎乘腳踏車之車籃，導致呂陳秀美倒
      地顱部受傷死亡。
  ２、可能性二：「兩車沒有發生擦撞，惟丙○○ＹＯ—８８６６號自小客貨車超越
      時，車體及車速帶動之氣流導致呂陳秀美腳踏車失控跌倒，肇事責任認定（丙
      ○○—１０﹪（超車未保持左右安全間隔），呂陳秀美—90﹪（超控失當）」：
      本事故車禍發生前，丙○○駕駛ＹＯ—８８６６號自小客貨車，由明潭路東往
      西行駛，至菜公路之丁字路口右轉時，自小貨車右轉氣流導致呂陳秀美騎乘腳
      踏車操控不穩，因而跌倒地面至顱部受傷死亡。
  ３、可能性三：「呂陳秀美騎腳踏車自行因故失控跌倒，肇事責任認定丙○○—０
      ﹪（無肇事責任），呂陳秀美—100﹪（自行失控）」：本事故車禍發生前，丙
      ○○駕駛ＹＯ—８８６６號自小客貨車，由明潭路東往西行駛，至菜公路之丁
      字路口右轉時，恰好在自小貨車後的呂陳秀美騎乘腳踏車因故自行跌倒地面致
      顱部受傷死亡。
  ４、綜合研判與分析以上三種可能，認為以前述１、２較為合理（三種可能性分析
      大致如下：可能性一﹪、可能性二﹪、可能性三１０﹪），其理由除上述說
      明外，補充如下：腳踏車刮地痕跡呈東南往西北的走向，表示腳踏車及騎士
      承受南往北的作用力。刮痕距離長度長達二．四公尺，比較不屬於自行跌倒
      的形式。腳踏車騎士及腳踏車左倒，而倒地後，騎士仰躺，呈現腳踏車遭外力
      瞬間從後推擠的現象。事故現場除自小貨車外，沒有其他車輛，及上述警政
      署刑事警察局之鑑定結果。有該會於九十一年一月八日以（91）成大研基建字
      第００五八號函、鑑定書及相片在卷可稽。
（五）綜據前揭交通事故責任分析，顯示以「可能性一」之情形機率較大（百分之六
      十），再參酌腳踏車相對質量較輕，故與他車發生擦撞時，往往不易找出可證
      實兩車確曾發生撞擊的證據，兩車間如果確實曾發生撞擊，而被告卻沒有察覺
      所駕駛的自小貨車與腳踏車發生擦撞，此一現象也是非常正常的事等情觀之，
      足證本件交通事故係因被告行經上開號誌故障（視同無號誌狀態）之交岔路口
      時，疏未減速慢行並讓直行車先行，復未注意警戒車前動態及兩車併行之間隔
      ，並採取適當、必要及有效之閃避、煞車等安全措施，即右轉駛入菜公路，因
      而使其所駕自用小貨車右側，輕微擦撞當時亦沿明潭路由東往西方向，亦疏注
      意車前及車側狀況，由呂陳秀美所騎腳踏車前籃左上角，致呂陳秀美人車倒地
      ，因此受有頭部外傷、顱內出血等重創，送醫不治死亡之事實，堪予認定。而
      被告因本件交通事故，經台灣高等法院高雄分院以業務過失致死罪判處有期徒
      刑六月、緩刑二年確定，有判決書影本一份為證。
（六）按汽車行經無號誌之交岔路口時，均應減速慢行，作隨時停車之準備；汽車行
      駛至無號誌或號誌故障而無交通警察指揮之交岔路口，轉彎車應暫停讓直行車
      先行；汽車行駛時，駕駛人應注意車前狀況及兩車併行之間隔，並隨時採取必
      要安全措施，道路交通安全規則第九十三條第一項第四款第一百零二條第一項
      第二款後段及同條例第九十四條第三項分別定有明文。又慢車（腳踏車）行近
      無號誌或號誌故障及無交通警察指揮之交岔路口，應減速慢行，看清左右確無
      來車並在不妨礙汽車通行之情況下迅速通過，道路交通安全規則第一百二十五
      條第二款定有明文。本件事故當時天候晴朗，日間自然光線，柏油路面乾燥無
      缺陷，道路無障礙物，視距良好，該交岔路口除北號誌為閃光紅燈，餘東、西
      、南號誌未運轉等情，業據證人黃明生證述綦詳，並有前揭道路交通事故調查
      報告表暨事故現場圖可證，又依被告之智識、能力亦無不能注意之情事，乃於
      行經上開號誌故障之交岔路口時，竟疏未注意減速慢行，作隨時停車之準備，
      即貿然右轉駛入菜公路，又疏於注意轉彎車應暫停讓直行車先行，復未注意警
      戒車前動態及兩車併行之間隔，並採取適當、必要及有效之閃避、煞車等安全
      措施，因而輕微擦撞呂陳秀美所騎腳踏車前籃左上角，致呂陳秀美人車倒地（
      在上開交岔路口留有長度二點四公尺之約自東南往西北方向刮痕一道），因而
      傷重不治死亡，就本件事故之發生自有過失，甚為明顯，被告辯稱並無過失等
      語，不足採信。另被害人呂陳秀美為慢車（腳踏車）駕駛者，行近號誌故障及
      無交通警察指揮之交岔路口，未減速慢行，在未看清左右確無來車之情況下，
      即貿然駛入上開交岔路口，對本件交通事故之發生，亦與有過失。本院綜據上
      情及鑑定報告「可能一」之可能性為百分之六十等情，認定被告之過失責任為
      百分之七十，而被害人呂陳秀美之過失責任為百分之三十。
三、又按汽車交通事故發生時，受害人或其繼承人因肇事汽車非強制汽車責任險之被
    保險汽車，致未能依強制汽車責任保險法規定向保險人請求給付保險金者，得在
    相當於強制汽車責任保險法規定之保險金額範圍內，向特別補償基金請求補償；
    又特別補償基金於補償金額範圍內，得直接向加害人或汽車所有人求償，強制汽
    車責任保險法第三十八條第一項第二款及第三十九條第二項分別定有明文。又肇
    事汽車非被保險汽車，特別補償基金依本法第三十九條第二項規定，向加害人或
    汽車所有人求償時，應依該非被保險汽車之肇事責任比例計算求償額，強制汽車
    責任保險法施行細則第九條亦有規定。足見特別補償基金依強制汽車責任保險法
    第三十九條第二項行使之求償權，其本質類同「保險代位權」，係受害人對加害
    人侵權行為請求權之法定債權移轉，而法律規定特別補償基金亦得向未投保強制
    汽車責任險之汽車所有人求償。
四、本件交通事故之肇事責任為被告百分之七十，被害人呂陳秀美百分之三十，已如
    前述，且原告已於八十九年四月二十七日給付被害人之繼承人呂吉祥補償金一百
    二十萬元，有汽車交通事故特別補償金申請書、收據暨代位求償同意書各一份為
    證，故原告依強制車責任保險法第三十九條第二項規定，向加害人即汽車所有人
    之被告求償時，揆諸前開說明，應依該非被保險汽車即被告之肇事責任比例計算
    求償額，以一百二十萬元百分之七十計算為八十四萬元。從而，原告依據強制汽
    車責任保險法第三十九條第二項規定，請求被告給付八十四萬元，及自本件起訴
    狀繕本送達翌日即九十年八月十六日起至清償日止，按週年利率百分之五計算之
    法定遲延利息，洵屬正當，應予准許；逾此部分之請求為無理由，應予駁回。
五、本案事證已臻明確，兩造其餘主張陳述及所提之證據，均毋庸再予審酌，附此敘
    明。
六、兩造陳明願供擔保請為宣告假執行或免為假執行，經核原告勝訴部分與規定相符
    ，爰分別酌定相當之擔保金額予以宣告；至原告受敗訴判決部分，其假執行之聲
    請即失所依據，應併予駁回。
據上論結：本件原告之訴為一部有理由，一部無理由，依民事訴訟法第七十九條但書
、第三百九十條第二項、第三百九十二條，判決如主文。
中　　　華　　　民　　　國  　　九十一　　年　　　六　　　月　　十四　　日
                              臺灣高雄地方法院民事第二庭
~B法　　　官　唐照明
右為正本係照原本作成。
如不服本判決，應於送達後廿日內，向本院提出上訴狀並表明上訴理由，如於本判決
宣示後送達前提起上訴者，應於判決送達後十日內補提上訴理由書（須附繕本）。
中　　　華　　　民　　　國　　九十一　　年　　　六　　　月　　 十七　　 日
~B法院書記官　唐美玲
